【裁判字號】    98,交聲,1214
【裁判日期】    981230
【裁判案由】    聲明異議
【裁判全文】
臺灣臺南地方法院交通事件裁定        98年度交聲字第1214號
移送機關    交通部公路總局嘉義區監理所臺南監理站
異議人即
受處分人    甲○○
上列異議人即受處分人因違反道路交通管理處罰條例案件，對於
交通部公路總局嘉義區監理所臺南監理站98年9 月22日所為之處
分（原處分案號：嘉監南字第裁74-S00000000號）聲明異議，本
院裁定如下：
    主  文
原處分關於罰鍰新臺幣肆萬伍仟元部分撤銷。
上開撤銷部分，甲○○不罰。
其餘異議駁回。
    理  由
一、原處分意旨略以：異議人即受處分人甲○○（下稱異議人）
    於民國98年7 月13日20時55分許，酒後騎乘車牌號碼BEJ-08
    5 號重型機車，行經臺南市○○○路與國民路交岔路口處，
    因不勝酒力撞及他車肇事，經警當場測得呼氣酒精濃度為每
    公升0.61毫克，超過標準值為每公升0.25毫克後，由臺南市
    警察局第六分局大林派出所員警製單舉發，嗣經移送機關即
    交通部公路總局嘉義區監理所臺南監理站依道路交通管理處
    罰條例第35條第1 項第1 款、第67條第3 項（原裁決書漏未
    記載）、第24條第1 項第2 款（原裁決書漏未記載）等規定
    ，裁處異議人罰鍰新臺幣（下同）45,000元，吊扣駕駛執照
    1 年，並施以道安講習（施以道安講習部分未據異議人提出
    聲明異議）等語。
二、本件聲明異議意旨略以：異議人因觸犯酒後駕車之刑事案件
    ，經臺灣臺南地方法院檢察署檢察官以98年度偵字第11738
    號為緩起訴處分確定，並命異議人限期向檢察官指定之公益
    團體、地方自治團體或社區提供共50小時之義務勞務，異議
    人並已至「永康市西灣社區發展協會完成50小時之義務勞務
    ，基於行政罰法所揭「一事不二罰」之原則，請求撤銷原處
    分等語。
三、按飲酒後，其吐氣所含酒精濃度超過每公升0.25毫克以上者
    ，不得駕車；又汽車駕駛人，駕駛汽車經測試檢定，有酒精
    濃度超過規定標準者，處15,000元以上60,000元以下罰鍰，
    並當場移置保管該汽車及吊扣其駕駛執照1 年，且應接受道
    路交通安全講習，道路交通安全規則第114 條第2 款及道路
    交通管理處罰條例第35條第1 項第1 款、第24條第1 項第2
    款分別定有明文。
四、經查：
(一)按行政罰法第26條規定：「一行為同時觸犯刑事法律及違反
    行政法上義務規定者，依刑事法律處罰之。但其行為應處以
    其他種類行政罰或得沒入之物而未經法院宣告沒收者，亦得
    裁處之。前項行為如經不起訴處分或為無罪、免訴、不受理
    、不付審理之裁判確定者，得依違反行政法上義務規定裁處
    之」，即所謂一事不二罰原則，究其立法目的，無非以一行
    為同時觸犯刑事法律及違反行政法上義務規定時，由於刑罰
    與行政罰同屬不法行為之制裁，而刑罰之懲罰作用較強，依
    刑事法律處罰即足資警惕，無一事二罰再處行政罰之必要，
    但罰鍰以外之沒入或其他種類行政罰，因兼具維護公共秩序
    作用，為達行政目的，行政機關仍得併予裁處。又被告所犯
    為死刑、無期徒刑或最輕本刑3 年以上有期徒刑以外之罪，
    檢察官參酌刑法第57條所列事項及公共利益維護，認以緩起
    訴為適當者，得定1 年以上3 年以下之緩起訴期間為緩起訴
    處分，其期間自緩起訴處分確定之日起算；又被告於緩起訴
    期間內，有刑事訴訟法第253 條之3 第1 項各款情形之一者
    ，檢察官得依職權或依告訴人聲請撤銷原處分，繼續偵查或
    起訴。準此，被告經檢察官為緩起訴處分者，於緩起訴猶豫
    期間內，其最後是否會被檢察官提起公訴，猶懸而未定，檢
    察官於期間內，可對被告繼續觀察，此時若被告顯無反省警
    惕之情或根本欠缺反省警惕之能力，檢察官得依職權或依告
    訴人聲請，將被告緩起訴處分撤銷。緩起訴處分若經撤銷，
    被告尚有受刑事訴追、處罰之可能，此時原處分機關若依法
    為行政裁決，無異將使受處分人有同時遭受行政處罰及刑事
    訴追之危險，顯與行政罰法第26條規定之立法意旨相違背。
(二)另行政罰法第26條第2 項規定，雖未明文包括緩起訴處分在
    內，而緩起訴處分確定時，被告可免於刑事訴追，與受不起
    訴處分效果相同。然緩起訴處分，為介於起訴及微罪職權不
    起訴間緩衝制度設計，其具體效力依刑事訴訟法第260 條規
    定，於緩起訴處分期間屆滿未經撤銷者，非有同條第1 款或
    第2 款情形之一，不得對於同一案件再行起訴，即學理上所
    稱實質確定力，足見在緩起訴期間內，尚無實質確定力可言
    （最高法院94年台非字第215 號判例、95年度台非字第284
    號判決參照）。是觸犯刑事法律之犯罪行為，符合緩起訴要
    件，雖經檢察官為緩起訴處分，然就要件言，緩起訴基本上
    係認被告有犯罪嫌疑，而暫緩起訴，並得課被告予一定負擔
    或指示（同法第253 條之2 第1 項參照），此與不起訴處分
    係因犯罪嫌疑不足或其他原因（同法第252 條、第253 條）
    ，不得附條件或負擔，顯有不同，且檢察官依刑事訴訟法第
    253 條之2 第1 項第4 款規定為緩起訴處分，命被告向公益
    團體捐款或提供義務勞務者，被告係履行檢察官為緩起訴處
    分命令，此等命令名義上雖非刑罰，但仍是一種特殊的處遇
    措施，會產生未經裁判即生終局處理案件實質效果，性質上
    已係實質的制裁，造成被告財產減少或義務增加的影響，亦
    屬干預人民自由之處分，與刑事制裁無異，實質上為刑事處
    罰。故而，上開行政罰法第26條第2 項既未明列「緩起訴處
    分」，對人民不利益之規定，自不得任意擴張解釋其適用範
    圍，且緩起訴處分之要件、效果及性質均與不起訴處分不同
    ，應屬刑事處罰之一種，自無適用行政罰法第26條第2 項規
    定餘地。從而，經檢察官為緩起訴處分行為，如同時違反行
    政法上義務規定，因已有刑事處罰，此時行政機關若另行依
    法行政裁罰，無異一罪二罰，因此參酌行政罰法第26條立法
    意旨，違反行政法上義務行為，若同時亦經檢察官另為緩起
    訴處分時，行政機關應不得就同一行為，再為與刑罰相類之
    罰鍰處分。
(三)查異議人於98年7 月13日20時55分許，酒後騎乘車牌號碼BE
    J-085 號重型機車，行經臺南市○○○路與國民路交岔路口
    處，因不勝酒力撞及他車肇事，經警當場測得呼氣酒精濃度
    為每公升0.61毫克，超過標準值為每公升0.25毫克後，由臺
    南市警察局第六分局大林派出所員警製單舉發等情，有臺南
    市警察局98年7 月13日南市警交字第S00000000 號舉發違反
    道路交通管理事件通知單及酒精測定記錄表各乙紙在卷可稽
    ，並經本院依職權調閱臺灣臺南地方法院檢察署98年度偵字
    第11738 號偵查卷全卷查明無訛，且為異議人所不否認，堪
    認上情為真實。
(四)又異議人因上揭酒後駕車違規行為所涉刑法第185 條之3 公
    共危險罪，業經臺灣臺南地方法院檢察署檢察官查明異議人
    確有酒後駕車之公共危險犯行後，命異議人於緩起訴處分確
    定後10月內，向該署指定之公益團體、地方自治團體或社區
    提供共50小時之義務勞務，而於98年9 月4 日為緩起訴處分
    ，緩起訴期間為1 年，該案經依職權送請再議後，經臺灣高
    等法院臺南分院檢察署於98年9 月16日以98年度上職議字第
    3649號處分書，為駁回再議之處分確定等情，除經本院依職
    權調閱臺灣臺南地方法院檢察署98年度偵字第11738 號偵查
    全卷查明屬實外，並有臺灣臺南地方法院檢察署檢察官98年
    度偵字第11738 號緩起訴處分書及臺灣高等法院臺南分院檢
    察署98年度上職議字第3649號處分書各乙份附卷可憑。查本
    件原處分裁決日期為98年9 月22日，而異議人已因同一案件
    ，經檢察官於98年9 月4 日為緩起訴處分，而該緩起訴處分
    期間尚未屆滿，應至99年9 月15日始屆滿，亦有臺灣臺南地
    方法院檢察署檢察官執行緩起訴處分命令通知書乙紙在卷可
    按。揆諸上揭說明，行政罰法第26條第2 項規定，於經緩起
    訴處分情形應不適用，雖本件尚在緩起訴處分之猶豫期間，
    以致該緩起訴處分尚有遭撤銷之可能，然異議人既已遵照檢
    察官命令提供50小時之義務勞務（已生實質刑罰效果），苟
    異議人於緩起訴處分猶豫期間內，又遭撤銷該緩起訴處分，
    則其已繳交捐款緩起訴處分金依法已不得請求返還（益徵實
    質刑罰效果），嗣後若再經檢察官起訴，再受法院審判施以
    刑罰制裁，行政機關復以異議人違反行政法上義務規定，裁
    處罰鍰，恐生一事三罰之危險。
(五)復按「違反道路交通管理事件統一裁罰基準及處理細則」第
    2 條訂定「違反道路交通管理事件統一裁罰標準表」規定，
    駕駛人吐氣所含酒精濃度超過每公升0.55毫克以上，機器腳
    踏車駕駛人於應到案期限內，繳納罰鍰或逕行裁決處罰者，
    處最低罰鍰45,000元。再者，酒後駕車經檢察官為緩起訴處
    分，並命被告向公益團體捐款或提供義務勞務者，被告係履
    行檢察官為緩起訴處分命令，此等命令名義上雖非刑罰，但
    仍是一種特殊的處遇措施，造成被告之財產減少或義務增加
    ，性質上亦屬干預人民自由之處分，與刑事制裁無異，實質
    上為刑事處罰。故檢察官為緩起訴處分命異議人提供40小時
    之義務勞務，雖非刑法所定之刑罰，然實其已對異議人之名
    譽、心理、自由及財產等產生相當制約，應可實質該當行政
    罰法第26條第1 項所指「依刑事法律」處罰。查原處分機關
    以異議人於期限內到案聽候裁決為裁罰基準，裁處異議人罰
    鍰45,000元，然本件異議人之刑事部分，業經檢察官為緩起
    訴處分，並命向該署指定之「永康市西灣社區發展協會」提
    供共50小時之義務勞務，異議人並已於98年11月4 日提供50
    小時之義務勞務完畢，有臺灣臺南地方法院檢察署98年12月
    3 日98南檢治緩護勞331 萬字第72636 號函暨檢附之永康市
    西灣社區發展協會函文、臺灣臺南地方法院檢察署義務勞務
    工作日誌各乙份附卷可按，依上揭說明，裁處罰鍰部分自無
    從再適用行政罰之必要。原處分機關逕以異議人酒精濃度超
    過規定標準，對其裁處罰鍰45,000元，尚有未洽。
(六)至道路交通管理處罰條例第35條第8 項固定有汽車駕駛人經
    裁判確定處以罰金低於該條例第92條所訂最低罰鍰基準規定
    者，應依該條例裁決繳納不足最低罰鍰部分之規定。惟檢察
    官以緩起訴命被告向指定之公益團體提供義務勞務，與道路
    交通管理處罰條例第35條第8 項經裁判確定處以「罰金」，
    性質迥然不同，並無所謂差額可言，自無適用該條例之可能
    。又服義務勞動雖非繳納金錢，但依修正之刑法第41條第2
    項規定，得易科罰金者，得以提供社會勞動6 小時折算1 日
    ，是服勞動並非毫無付出，且是否以服勞動之方式作為檢察
    官對被告為緩起訴處分所為之負擔，檢察官可依情狀考量。
    是服義務勞動並無違反比例原則，或鼓勵民眾喝酒過量駕車
    之情，併此敘明。
(七)至移送機關另對異議人裁處吊扣駕駛執照12個月部分，係罰
    鍰以外對於預防再犯之行政罰，乃為抑止酒後駕車之不法行
    為，維護道路交通用路權人之生命、身體之安全法益，依行
    政罰法第26條第1 項但書之規定，得裁處之，是移送機關此
    部分之裁決，核無不當。
五、綜上所述，原處分機關逕以異議人酒精濃度超過規定標準，
    而對其裁處罰鍰45,000元，即有未洽，應由本院撤銷原處分
    此部分之裁罰，並應為異議人不罰之諭知，以資適法，至於
    原處分對異議人為吊扣駕駛執照12個月之處分部分，於法並
    無違誤，此部分之異議並無理由，應予駁回。又按汽車駕駛
    人，駕駛汽車經測試檢定酒精濃度超過規定標準，依道路交
    通管理處罰條例第24條第1 項第2 款之規定，並應對違規人
    施以道路交通安全講習，此係罰鍰以外對於預防再犯之行政
    罰，乃為抑止酒後駕車之不法行為，維護道路交通用路權人
    之生命、身體之安全法益，依行政罰法第26條第1 項但書之
    規定，得裁處之，此部分未據異議人聲明異議，附此敘明。
六、據上論斷，依道路交通管理處罰條例第87條第2 項，道路交
    通案件處理辦法第20條前段，裁定如主文。
中    華    民    國    98    年    12    月    30    日
                        交通法庭  法  官  鄭燕璘
以上正本證明與原本無異。
如不服本裁定應於送達後5日內向本院提出抗告狀（應附繕本）
。
                                  書記官  蔡明峰
中    華    民    國    98    年    12    月    30    日

司法院資訊處製作；財團法人民間司法改革基金會備份。
